【裁判字號】    88,上易,59
【裁判日期】    890328
【裁判案由】    所有權移轉登記
【裁判全文】
臺灣高等法院臺中分院民事判決      八十八年度上易字第五九號
      上  訴  人  乙○○
      訴訟代理人  林根煌律師
      複  代理人  林邦賢律師
      被  上訴人  甲○○      .
右當事人間請求所有權移轉登記事件，上訴人對於中華民國八十八年三月二十六日臺
灣臺中地方法院第一審判決（八十七年度訴字第二五七七號），提起上訴，本院判決
如左：
      主      文
原判決廢棄。
被上訴人應將坐落臺中縣新社鄉○○○段上水底寮小段四一七－七九○地號旱○‧二
○九八公頃土地所有權移轉登記與上訴人。
第一、二審訴訟費用由被上訴人負擔。
      事      實
甲、上訴人方面：
一、聲明：求為判決如主文所示。
二、陳述及證據：除與第一審判決記載者相同，予以引用外，補稱：
  (一)按釋解意思表示應探求當事人之真意，不得拘泥於所用之辭句，民法第九十八條
    定有明文，查上訴人之妻徐秀英與被上訴人所訂讓渡契約書第一條雖記載：「乙
    方（被上訴人）承領耕作之公有地坐落新社鄉○○○段上水底寮小段四一七－七
    九○號旱，面積○‧二○九八公頃之耕作權願讓渡與甲方（上訴人之妻徐秀英）
    耕作收益」按系爭土地當時剛由被上訴人承領，尚未取得所有權登記，因此土地
    代書乃將其記載為系爭土地之耕作權，讓渡與上訴人之妻耕作收益，惟當時雙方
    當事人之真意，係包括日後被上訴人取得系爭土地之所有權登記後，應將系爭土
    地之所有權移轉登記與上訴人之妻徐秀英，因此讓渡契約書第二條記載：「讓渡
    工本費新臺幣四萬二千元：：：但餘款九千元約定於辦理登記完畢時一次付清」
    ，其所謂辦理登記完畢，係指辦理所有權移轉登記完畢而言，況僅耕作權之讓渡
    即無所謂辦理登記，且第三條記載：「本讓渡之土地即日起交與甲方掌管，但應
    納之地價及田賦等稅金由六十四年下期起歸與甲方繳納」等語，顯見被上訴人承
    領系爭土地之地價及田賦均由上訴人之妻徐秀英繳納，俾利被上訴人於地價繳清
    後可取得系爭土地之所有權登記，然後依讓渡契約書第四條約定：「本件土地日
    後受讓人（徐秀英）要辦理登記時，無論何時被上訴人應無條件備出印章登記與
    甲方（徐秀英）名義，不得刁難」，由此可見，本件系爭土地之讓渡，不僅耕作
    權之讓渡，而且包括所有權之移轉登記，故被上訴人須辦理所有權登記與受讓人
    徐秀英，灼然甚明。惟原審判決僅憑讓渡契約書第一條記載，耕作權願讓渡與甲
    方耕作收益，即認定其僅為耕作權之讓渡，而非所有權之讓渡，顯欠允當，且與
    事實不符。
  (二)尤其被上訴人取得系爭土地之所有權登記後，亦將該土地所有權狀交付上訴人之
    妻徐秀英，以備辦理所有權移轉登記之用，有該土地所有權狀可證，今因上訴人
    之妻徐秀英已於民國八十三年一月一日死亡，有戶籍謄本附卷可稽。因此，上訴
    人之妻徐秀英對於被上訴人之系爭土地請求權，依法應由其配偶即上訴人及其子
    女共同繼承，茲因徐秀英之繼承人，計有丈夫即上訴人乙○○及子女即許正明（
    長子）、許正德（次子」、陳許惠媚（長女）、許伶翠（次女）、許惠媛（三女
    ）等六人，惟全體繼承人就被繼承人徐秀英之遺產曾訂立遺產分割契約書，並同
    意將系爭坐落臺中縣新社鄉○○○段上水底寮小段四一七－七九○地號旱○‧二
    ○九八公頃分配與上訴人，有該遺產分割契約書附卷可稽。因此，上訴人依據該
    讓渡契約書及繼承關係請求被上訴人應將系爭土地所有權移轉登記與上訴人，並
    無不合。
  (三)聲請訊問證人劉阿財。
乙、被上訴人未於言詞辯論期日到場，亦未以書狀作何聲明或陳述。
    理      由
一、本件被上訴人經合法通知，未於言詞辯論期日到場，核無民事訴訟法第三百八十
    六條所列各款情形，爰依上訴人之聲請，由其一造辯論而為判決。
二、查上訴人主張：被上訴人於民國六十四年十二月二日將其所承領坐落台中縣新社
    鄉○○○段上水底寮段四一七─九○地號、旱、○‧二○九八公頃土地之耕作權
    ，以新台幣（下同）四萬二千元讓與上訴人之妻徐秀英，並約定自六十四年下期
    起應繳納之地價稅及田賦均由徐秀英繳納，及被上訴人取得該土地所有權登記後
    ，徐秀英要辦理登記時，無論何時被上訴人均應無條件備出印章登記與徐秀英名
    義。嗣被上訴人已於七十五年九月六日取得系爭土地所有權登記，惟仍延不辦理
    所有權移轉登記與徐秀英，今因徐秀英已於八十三年一月一日死亡，其本件買賣
    關係即應由上訴人及子女許正明、許正德、陳許惠媚、許伶翠、許惠媛等六人共
    同繼承。經全體繼承人就被繼承人徐秀英之遺產曾訂立遺產分割契約書，並同意
    將該坐落台中縣新社鄉水底寮上水底寮段四一七─七九○地號土地分配與上訴人
    ，因此上訴人依據讓渡契約請求被上訴人將系爭土地所有權移轉登記與上訴人，
    被上訴人仍置之不理等情，業據上訴人提出讓渡契約書、土地登記簿謄本、戶籍
    謄本、遺產分割契約書等為證，並經證人劉阿財在本院具結，證述：「甲○○以
    前住我隔壁，所以我認識，當時甲○○父子有向我說有將土地賣給乙○○夫婦，
    但我不知用誰名義，因我不認識字」，並稱：「訂契約時我有看到，但我不認識
    內容，代書我記得好像姓劉，我是在其事務所看到的」，又稱：「現在系爭土地
    是乙○○在耕作，當時有言明要將土地登記給乙○○，也有說地價稅要乙○○繳
    」屬實，已足認為真實。
三、依徐秀英與被上訴人所訂之讓渡契約書第一條雖記載「乙方（被上訴人）承領耕
    作之公有地坐落新社鄉○○○段上水底寮小段四一七－七九○號旱，面積○‧二
    ○九八公頃之耕作權讓與甲方（徐秀英）耕作收益」。查系爭土地當時剛由被上
    訴人承領，尚未取得所有權登記，因此土地代書乃將其記載為系爭土地之耕作權
    ，讓渡與徐秀英耕作收益，惟當時雙方當事人之真意，係包括日後被上訴人取得
    系爭土地之所有權登記後，應將系爭土地之所有權移轉登記與徐秀英，因此讓渡
    契約書第二條記載：「讓渡工本費新臺幣四萬二千元：：：但餘款九千元約定於
    辦理登記完畢時一次付清」，其所謂辦理登記完畢，係指辦理所有權移轉登記完
    畢而言，況僅耕作權之讓渡即無所謂辦理登記，且第三條記載：「本讓渡之土地
    即日起交與甲方掌管，但應納之地價及田賦等稅金由六十四年下期起歸與甲方繳
    納」等語，顯見被上訴人承領系爭土地之地價及田賦均由徐秀英繳納，俾利被上
    訴人於地價繳清後可取得系爭土地之所有權登記，然後依讓渡契約書第四條約定
    ：「本件土地日後受讓人（徐秀英）要辦理登記時，無論何時被上訴人應無條件
    備出印章登記與甲方（徐秀英）名義，不得刁難」，由此可見，本件系爭土地之
    讓渡，不僅耕作權之讓渡，而且包括所有權之移轉登記，故被上訴人須辦理所有
    權登記與受讓人徐秀英，已極明確。
四、次查被上訴人取得系爭土地之所有權登記後，亦將該土地所有權狀交付徐秀英，
    以備辦理所有權移轉登記之用，有該土地所有權狀可證，今因徐秀英已於民國八
    十三年一月一日死亡，有戶籍謄本附卷可稽。是徐秀英對於被上訴人之系爭土地
    請求權，依法應由其配偶即上訴人及其子女共同繼承，茲因徐秀英之繼承人，計
    有丈夫即上訴人乙○○及子女即許正明（長子）、許正德（次子」、陳許惠媚（
    長女）、許伶翠（次女）、許惠媛（三女）等六人，惟全體繼承人就被繼承人徐
    秀英之遺產曾訂立遺產分割契約書，並同意將系爭坐落臺中縣新社鄉○○○段上
    水底寮小段四一七－七九○地號旱○‧二○九八公頃分配與上訴人，有該遺產分
    割契約書附卷可稽。從而，上訴人依據該讓渡契約書及繼承關係請求被上訴人應
    將系爭土地所有權移轉登記與伊，自無不合。原審疏未詳究，遽予駁回，自欠允
    當。上訴論旨指摘原判決不當，求予廢棄，應認為有理由。
五、據上論斷，本件上訴為有理由，依民事訴訟法第四百五十條、第七十八條、第四
    百六十三條、第三百八十五條第一項前段，判決如主文。
中      華      民      國    八十九    年      三      月    二十八    日
~B1民事第三庭審判長法  官  陳照德
~B2                法  官  蔡王金全
~B3                法  官  陳成泉
右為正本係照原本作成。
不得上訴。
~B                書記官  林育德
中      華      民      國    八十九    年      三      月    二十九    日
                                                                        Ｈ


司法院資訊處製作；財團法人民間司法改革基金會備份。
